臺灣高等法院刑事判決　　　　　　　　 94年度上訴字第393號
上　訴　人　臺灣宜蘭地方法院檢察署檢察官
被　　　告　乙○○
上列上訴人因被告妨害自由等案件，不服臺灣宜蘭地方法院93年
度訴字第439 號，中華民國93年12月20日第一審判決（起訴案號
：臺灣宜蘭地方法院檢察署93年度偵字第2117號），提起上訴，
本院判決如下：
    主  文
原判決撤銷。
乙○○無罪。
    理  由
一、公訴意旨略以：乙○○因其同居女友即告訴人甲○○要出去
    工作，乙○○自己尚在待業中，害怕甲○○外出工作被人追
    求，竟基於剝奪人行動自由之意思，於93年5 月27日20時30
    分許，藉口商量事情，進入甲○○位於宜蘭縣宜蘭市○○路
    ○段151巷10弄8 號之住宅後，即以若甲○○離開伊，伊就要
    找甲○○家人之麻煩，要找人去打甲○○之孩子，要去砸甲
    ○○兄姐之店，要去找甲○○母親，亂到讓其母親中風等語
    ，恐嚇甲○○不准離開伊，使甲○○心生畏懼，致生危害於
    安全而不敢離開乙○○。且於93年5 月28日12時許，乙○○
    要帶甲○○外出，甲○○不願意外出，乙○○怕甲○○趁其
    外出時逃走，竟以跳繩綑綁甲○○之手，嗣經甲○○自行以
    剪刀剪斷繩子，才重獲自由。迄同年6月16日9時許，經甲○
    ○之兄林錦昌報警始查獲，因認乙○○涉有刑法302條第1項
    剝奪人之行動自由罪及同法第305條恐嚇罪。
二、公訴人認被告乙○○涉有上揭犯行，係以告訴人甲○○之指
    訴、證人林錦昌之證言、告訴人所有之行動電話0000000000
    號自93年5月27日至同年6月19日之通聯紀錄，及自上開住處
    扣得跳繩手把為主要論據。
三、按犯罪事實應依證據認定之，無證據不得認定犯罪事實，又
    不能證明被告犯罪，應諭知被告無罪之判決，刑事訴訟法第
    154 條第2 項、第301 條第1 項分別定有明文。另按告訴人
    之告訴，係以使被告受刑事訴追為目的，是其陳述是否與事
    實相符，仍應調查其他證據以資審認。且刑事訴訟法第161
    條已於91年2月8日修正公布，其第1 項規定：檢察官就被告
    犯罪事實，應負舉證責任，並指出證明之方法。因此，檢察
    官對於起訴之犯罪事實，應負提出證據及說服之實質舉證責
    任。倘其所提出之證據，不足為被告有罪之積極證明，或其
    指出證明之方法，無從說服法院以形成被告有罪之心證，基
    於無罪推定之原則，自應為被告無罪判決之諭知。最高法院
    52年度臺上字第1300號判例、92年度臺上字第128 號判例可
    資參照。
四、訊據被告乙○○堅詞否認起訴意旨所指妨害自由、恐嚇犯行
    ，辯稱：過年之前還有在一起，我對告訴人很好，不知她為
    何要告我等語。被告於原審審理時則辯稱：我與告訴人是同
    朋友家及找工作，告訴人係自願與我在一起等語。經查：
　　(一)告訴人甲○○於警詢時指稱：我與乙○○是男女朋友關係
　　　，無結怨，認識約有二年，同居約一年半，乙○○對我說
　　　如果我離他的話，他就要去找我家人的麻煩，並說要找人
　　　去打我的孩子，及去我哥哥和姊姊的店去砸店，並去我媽
　　　媽住的廟亂讓她氣到中風，所以我不敢離開他，乙○○對
　　　我限制行動自由期間（93年5月27日至93年6月16日凌晨一
　　　時許），他走到哪裡我就要跟到哪裡，向他借電話讓我打
　　　電話回家也不讓我打，於93年5月28日12時許，乙○○有
　　　用跳繩之繩子綁我的雙手，然後我就自行拿剪刀剪開掙脫
　　　，未使用其他刀械，我不敢跟別人說，怕他對我家人傷害
　　　，他不讓我出去工作，怕我被人追求走（見宜蘭縣警察局
　　　卷宗第9 頁至10頁、12頁反面、13頁）；於偵查中指訴：
　　　93年5月27日至93年6月16日凌晨一時這段期間他一直恐嚇
　　　，他有說要對我小孩及母親不利，且要去砸我哥哥、姊姊
　　　的店，且他說要對我小孩很容易，只要拿五百元給不良少
　　　年就可以修理我的小孩，他把我關在我住的地方，偶爾會
　　　帶我去朋友家，但我也不敢說，因為怕他會去找我的母親
　　　，93年5 月28日他要帶我出去，我不出去，他怕我走了，
　　　所以用跳繩綁我手，他綁我時，因為繩子不夠長，他去找
　　　繩子時，我就拿剪刀將繩子剪斷，他大約綁了5、6分鐘，
　　　我有用手機0000000000號打電話給房屋仲介公司的人，要
　　　他們趕快將房子賣了，我將手機放在廁所內，我大部分時
　　　間都未接電話，被告也有用他朋友的手機打我的電話，因
      被告有問我是否有帶手機回來，我說沒有（見偵查卷第50
      、51頁）。嗣於原審審理中指稱：我要出去工作但被告就
　　　擋在我前面不讓我出去，因為被告這段期間有說過我出去
　　　工作要找我麻煩，要找我兒子、母親，砸我哥哥嫂嫂的店
　　　，但沒有毆打我，頂多拉扯我的手及拉衣服，那段期間只
  　　有與仲介聯絡，是趁被告在門口時在房間內偷打，因為我
    　怕被告傷害家人，所以不敢打電話求救，期間有外出去大
　　　溪家住三天，還有去游萬盛家好幾次，待半小時或幾個鐘
  　　頭，5 月28日那次我不願意與被告外出，被告用跳繩把伊
　    綁起來，被告進房間時我到廚房拿刀子割斷繩子，當時被
      告在家裡，這段期間在家裡大部分都在吵架，房子是以我
　　　名義貸款，我與被告二人都沒有工作，無法繳貸款等語（
　　  見原審卷第46頁）。惟查：
　　　1.告訴人於警詢時指稱被告不讓其使用電話，惟於偵查時
　　　　經檢察官函查告訴人持有之0000000000門號通聯紀錄後
　　　　，告訴人於偵查及原審審理時即改稱，其使用之行動電
　　　　話0000000000號打電話給房屋仲介公司的人，甚至被告
　　　　之友人亦經由該門號行動電話聯絡，其所陳前後不一；
　　　　再依卷附告訴人使用之行動電話0000000000號通聯紀錄
　　　　（見偵查卷第20至47頁），雖自93年5月27日晚間8時30
　　　　分許起，至同年6月16日9時止，其中計有96通電話未接
　　　　通，證人即告訴人之胞兄林錦昌亦證稱：我打電話給我
　　　　妹妹都打不通，且他有一段時間未與我們聯絡」（見偵
　　　　查卷第53頁），但依該行動電話通聯紀錄所示，於該段
  　　　期間中仍有多次撥出之紀錄，告訴人亦自承於該段期間
    　　中有使用該行動電話與仲介業者多次聯絡，顯見告訴人
      　仍有使用行動電話之自由，而告訴人亦自陳：「（那段
        期間行動電話是否關機？）本來有開機用無聲，但快沒
        電只好將電話關機。」（見原審卷第49頁），可見並非
        因被告限制使用而不得接聽電話。則如果真遭被告妨礙
        自由或恐嚇，則何以不對外求援？顯與事理有悖。況告
        訴人於原審陳稱：這段期間沒有碰到我哥哥，家人都找
        不到我（見原審卷第49頁），然證人林錦昌證稱：我與
        告訴人住在同一社區同巷，有時候我碰到她時，她故意
        走慢不願意與我碰面（見偵查卷第53頁），經查證人林
        錦昌確住於宜蘭縣宜蘭市○○路○段151巷10弄13號，告
        訴人則住於同路段巷弄8 號，既然告訴人與證人林錦昌
        之住所甚近，告訴人何不向林錦昌求助，反而避稱家人
        找不到我等語，尚非無疑。
      2.證人游萬盛於原審審理中證稱：於93年5月7日到93年6
        月16日這段期間被告有帶告訴人回去頭城大溪老家，被
        告與告訴人二人在被告大溪老家坐下來泡茶、聊天，二
        個人看起來好好的，告訴人也很高興，這期間伊有找被
        告來家裡泡茶，告訴人也有一起來，被告沒有限制告訴
        人行動及打電話等語（見原審卷第42頁），依證人游萬
        盛之證述可知，告訴人與被告一同外出時態度自然，且
        告訴人亦無表明有遭被告脅迫限制行動自由之情事。
      3.再以被告住處扣得之跳繩手把2 支一節，告訴人雖指訴
        係被告於93年5 月28日以跳繩將其綁住，固有扣得跳繩
        手把照片四幀附卷可參（見偵查卷第17頁），但依告訴
        人前開警詢、偵查所述，告訴人係自行拿取剪刀剪斷跳
        繩，並未使用其他刀械，但於原審審理時改稱係至廚房
        用刀子割斷跳繩，前後所述不同，況據告訴人所稱：「
        （問：被告為何將你綁起來？）被告怕我跑掉」（見原
        審卷第48頁），則何以告訴人能輕易自行以剪刀或刀子
        自行割斷跳繩脫困？似違常情。又告訴人於原審陳稱：
        「（問：繩子現在何處？）被告有去倒垃圾」（見原審
        卷第49頁），但迄於93年6 月16日為警在住處垃圾袋內
        查獲跳繩手把2 支時，期間已經過10餘日，則被告於丟
        棄垃圾時如已將跳繩繩索一同丟棄，又豈有獨留手把之
        理？是扣案之跳繩柄手把不足以佐證告訴人之指訴為實
        在。
    (二)證人林錦昌雖於93年6 月16日警詢時證稱：（你如何知道
      你妹妹甲○○被人限制行動自由）在半夜裡有二個年輕人
      在門口站崗，（該嫌犯是用何種方式限制你妹妹行動自由
      ）他要求我妹妹要跟他在一起否則對其全家人不利，他最
      近一直帶青少年去我媽媽家去，要我妹妹出來，而致我媽
      媽生氣到中風住院（見宜蘭縣警察局卷宗第15、16頁）等
      語。惟查，自93年5月27日20時30分許至經警方於93年6月
      16 日9時許進入告訴人甲○○住處止，告訴人與被告同住
      於宜蘭縣宜蘭市○○路○段151巷10弄號8 號，業經告訴人
      陳述在卷（見同上卷第9 頁），期間告訴人並未與其其胞
      兄林錦昌聯繫，已如前述，則證人林錦昌何以知悉被告以
      對其全家人不利之恐嚇言詞限制告訴人之自由？而該段期
      間被告與告訴人均同居一處，被告又何以至證人林錦昌母
      親處「要我妹妹出來」？則證人林錦昌上開所述，顯非無
      疑﹔又證人林錦昌於93年7月6日偵查時證稱：被告常帶5
      、6 個年輕人去我母親家要找我妹妹，我母親氣到中風了
      ，他有帶人到我太太經營的店放話，且我報警後被告又跑
      到我母親的病床一直坐著不走（見偵查卷第53、54頁）等
      語，惟證人林錦昌上開證言係於93年6 月16日警方查獲本
      案之後，縱認被告事後對於林錦昌之母或其妻有何恐嚇行
      為，係另一事實，並不能據以推論被告於上開期間確有恐
      嚇告訴人或剝奪其行動自由之犯行。
    (三)又經本院訊以：被告出言恐嚇你有否人看到？被告綑綁你
      有否人看到？告訴人答稱：沒有，那時候在家裡（見本院
      卷第19頁），況查，告訴人於原審審理時證稱：被告的言
      語不知是假的還是真的（見原審卷第25頁），參諸告訴人
      與被告一同外出時均未向外求援，而於上開期間尚能自由
      使用電話，告訴人是否遭受剝奪自由或因被告恐嚇言詞而
      心生畏怖，均非無疑，自難僅憑告訴人有瑕疵之指訴，而
      認被告有此犯行。
五、綜上，公訴意旨雖認被告乙○○涉犯妨害自由、恐嚇罪嫌，
    惟依卷附證據，不能形成本院對於被告等有罪認定之確切心
    證，且檢察官亦不能提出其他足資證明被告犯罪之積極證據
    或證明方法，從而即屬不能證明被告犯罪，揆諸前開法條、
    判例意旨，應為無罪之諭知。
六、原審因而諭知被告無罪，固非無見。惟就公訴意旨所舉證人
    林錦昌之證據方法，並未說明取捨理由，且關於被告涉犯刑
    法第30 5條之恐嚇罪部分，檢察官起訴認與妨害自由罪部分
    有裁判上一罪關係，原判決漏未審酌，均有不合。檢察官上
    訴指摘原判決此部分不當，為有理由，應由本院將原判決予
    以撤銷，仍諭知被告無罪之判決。
據上論斷，應依刑事訴訟法第369條第1項前段、第364條、第301
條第1項，判決如主文。
本案經檢察官蔡薰慧到庭執行職務。
中　　華　　民　　國　　94　　年　　4 　　月　　1 　　日
　　　　　　　　　刑事第十五庭審判長法　官　蔡永昌
　　　　　　　　　　　　　　　　　  法　官　張正亞
　　　　　　　　　　　　　　　　　  法　官　陳榮和
以上正本證明與原本無異。
檢察官如不服本判決，應於收受送達後10日內向本院提出上訴書
狀，其未敘述上訴之理由者並得於提起上訴後10日內向本院補提
理由書（均須按他造當事人之人數附繕本）。
                                    書記官　劉麗芬
中　　華　　民　　國　　94　　年　　4　　 月　　6　　日
